【裁判字號】    98,訴,275
【裁判日期】    990520
【裁判案由】    返還不當得利
【裁判全文】
臺灣桃園地方法院民事判決               98年度訴字第275號
原      告  乙○○
被      告  丁○○
            己○○
            壬○○
            癸○○
            戊○○
            庚○○
            辛○○
上列當事人間請求返還不當得利事件，於民國99年5 月6 日言詞
辯論終結，本院判決如下：
    主  文
被告丁○○、己○○、癸○○、辛○○應連帶給付原告新臺幣柒
拾萬元。
原告其餘之訴駁回。
訴訟費用由被告丁○○、己○○、癸○○、辛○○連帶負擔十分
之六，餘由原告負擔。
    事實及理由
壹、程序方面：
一、本件被告丁○○、己○○、壬○○、戊○○、庚○○、辛○○經合法通知，未於言詞辯論期日到場，核無民事訴訟法第
    386 條各款所列情形，爰依原告聲請，由其一造辯論而為判
    決。
二、按原告於判決確定前，得撤回訴之全部或一部。但被告已為
    本案之言詞辯論者，應得其同意，民事訴訟法第262 條第1
    項定有明文。本件原告於本院民國99年5 月6 日言詞辯論期
    日當庭撤回對甲○○、丙○○之訴訟，並經甲○○、丙○○
    同意，併予敘明。
貳、實體方面：
一、原告主張：
  (一)訴外人沈德安（綽號老頭、MARBO 、阿太）、被告己○○（
    綽號小乖、老闆娘）、被告壬○○、訴外人虞光雲、訴外人
    甲○○、被告癸○○、被告戊○○、訴外人丙○○、被告庚○○、被告辛○○、訴外人熊力德及真實姓名年籍不詳之綽
    號黑仔、小剛、麥香、奶茶、阿龍、大B 、老K 、小陳、耀
    楊、大富等成年人（下稱黑仔等人），共同組織詐騙集團，
    先由沈德安、被告壬○○及黑仔等人於94年5 月間組織該詐
    騙集團，被告己○○、被告癸○○、被告戊○○、被告庚○○及被告辛○○再由如附表所示之人邀集，並於如附表所示
    時間加入該詐騙集團。沈德安、黑仔等人將在臺灣地區所收
    購金融帳戶存摺、提款卡、印鑑等物寄至空軍一號貨運站中
    壢站、長城站、超峰快遞貨運站中壢環西路站或其他桃園、
    林口、新竹、中壢等交流道口之客運站，由被告己○○、被
    告壬○○、被告癸○○、被告戊○○、被告庚○○及被告辛○○以如附表所示工作內容，分別聯繫、取得上開收購而得
    之存摺、提款卡及印鑑，並於各地金融機構之金融櫃員機測
    試提款卡領款功能正常後，回報與沈德安等人，並告知帳號
    、帳戶戶名及開戶地點，再由該集團內真實姓名年籍不詳之
    成年人自大陸地區於95年3 月23日以0000000000、00000000
    00電話佯稱原告之資料被盜用，被人申請信用卡、開戶，因
    此要配合匯款進行戶頭監控之方式詐騙原告，使原告陷於錯
    誤，而依指示匯款新臺幣（下同）70萬元至被告丁○○所有
    之中華郵政龜山民安街郵局帳號0000000000000 號帳戶（下
    稱系爭帳戶），再由沈德安等人自大陸地區以電話指示由被
    告己○○、被告壬○○、甲○○、被告癸○○、被告戊○○
    、被告庚○○及被告辛○○領取詐得之款項，所領得之款項
    除留存如附表所示報酬外，其餘部分再依指示轉匯入指定之
    帳戶，由其他真實姓名年籍不詳之詐騙集團成員朋分。被告
    己○○、壬○○、癸○○、戊○○、庚○○、辛○○前揭詐
    欺犯行業經鈞院刑事庭以97年度訴字第542 號、第868 號判
    決及臺灣高等法院刑事庭以98年度上訴字第3864號判決有罪
    並科處刑罰。
  (二)被告丁○○將其名義之系爭帳戶提供給詐騙集團成員即被告
    己○○、壬○○、癸○○、戊○○、庚○○、辛○○等人，
    用以詐欺之行為，使原告受有財產上70萬元及精神上損害50
    萬元，爰依不當得利及共同侵權行為之法律關係，提起本件
    訴訟。
  (三)聲明：被告應連帶給付原告120萬元。
二、被告抗辯略以：
  (一)被告丁○○未於言詞辯論期日到場，亦未提出準備書狀作何
    聲明或陳述。
  (二)被告己○○未於言詞辯論期日到場，惟曾到場表示：伊只是
    幫詐騙集團接電話，從頭到尾伊不知道詐騙等事。
  (三)被告壬○○未於言詞辯論期日到場，惟曾到場表示：案發前
    半年約94年底，伊就沒有參與詐騙集團行為。伊與沈德安集
    團沒有關係，伊只有與被告辛○○自己經營。
  (四)被告癸○○則以：伊是95年2 月底加入，剛開始伊也不知道
    這是詐騙集團，一直到4 月才知道伊工作是詐騙集團，伊只
    是按照指示做事，伊是負責領錢，對刑事判決犯罪事實部分
    無意見。
  (五)被告戊○○未於言詞辯論期日到場，惟曾到場表示：伊是95
    年5 月才加入，伊沒有去領錢，只是開車，刑事判決判太重
    。
  (六)被告庚○○未於言詞辯論期日到場，亦未提出準備書狀作何
    聲明或陳述。
  (七)被告辛○○未於言詞辯論期日到場，惟曾到場表示：伊是有
    參與詐騙集團，但錢非伊提領。伊與被告壬○○一起詐騙，
    但與沈德安詐騙集團沒有關係。
三、本院判斷：
  (一)按因故意或過失，不法侵害他人之權利者，負損害賠償責任
    。數人共同不法侵害他人之權利者，連帶負損害賠償責任；
    造意人及幫助人，視為共同行為人，民法第184 條第1 項前
    段、第185 條第1 項前段及第2 項分別定有明文。
  (二)原告主張：被告己○○、壬○○、癸○○、戊○○、庚○○
    、辛○○為詐騙集團成員並共同詐欺原告，致原告受有損害
    等語。經查，被告己○○、壬○○、癸○○、戊○○、庚○○、辛○○為詐騙集團成員，個別參加時間、工作內容及報
    酬如附表所示，上開詐騙集團自大陸地區於95年3 月23日以
    00 00000000 、0000000000電話佯稱原告之資料被盜用，被
    人申請信用卡、開戶，因此要配合匯款進行戶頭監控之方式
    詐騙原告，使原告陷於錯誤，而依指示匯款70萬元至被告丁○○所有之系爭帳戶等情，業經本院刑事庭以97年度訴字第
    542 號、第868 號刑事判決、臺灣高等法院刑事庭以98年度
    上訴字第3864號刑事判決認定被告共同常業詐欺取財有罪在
    案，有本院刑事庭97年度訴字第542 號、第868 號刑事判決
    、臺灣高等法院刑事庭98年度上訴字第3864號刑事判決在卷
    可稽，足認為真實。又依附表所示，原告被詐騙時（即95年
    3 月23日），被告己○○、癸○○、辛○○確為詐騙集團成
    員，原告因受詐騙集團詐欺而受有匯款70萬元之損害，原告
    之損害與詐騙集團之行為有因果關係，被告己○○、癸○○
    、辛○○自應就詐騙集團對原告詐騙之行為，負共同侵權行
    為責任。惟被告壬○○參加詐騙集團時間為94年5 月起至95
    年1 月止，被告庚○○參加詐騙集團時間為95年1 至2 月間
    即4 至5 天，被告戊○○參加詐騙集團時間為95年5 月，是
    原告被詐騙時被告壬○○、庚○○已離開詐騙集團，被告戊○○則尚未加入詐騙集團，其等當時均非詐騙集團成員，即
    無參與詐欺原告之侵權行為，自無須與其他詐騙集團成員負
    共同侵權行為責任，是原告對被告壬○○、庚○○、戊○○
    主張應負共同侵權行為之損害賠償責任，即無可採。又被告
    己○○雖抗辯：伊只是幫詐騙集團接電話，從頭到尾伊不知
    道詐騙等事云云。惟查，被告己○○於刑事案件審理時，對
    前揭共同詐欺行為坦承不諱，僅於刑事案件第二審法院審理
    時供稱其僅指示被告庚○○提領款項1 次等語，是其對指示
    被告庚○○提領款項之次數有爭執，對加入詐騙集團乙事並
    未否認，可認被告己○○前揭抗辯僅係卸責之詞，要無可採
    。
  (三)原告另主張：被告丁○○將系爭帳戶提供詐騙集團使用，即
    為幫助詐欺行為等情，業經本院刑事庭95年度易字第1533號
    刑事判決認定被告丁○○於95年3 月上旬某日將系爭帳戶賣
    予某真實姓名、年籍不詳之成年男子，成立幫助詐欺取財有
    罪確定在案，有上開刑事判決附卷可佐，堪信為真實。原告
    受有詐騙集團詐欺取財之侵權行為，已如前述，而販賣帳戶
    可能供為詐欺取財等不法犯罪行為贓款匯入之人頭帳戶之用
    ，為一般人之經驗法則所得預見之情事，堪認被告丁○○確
    有幫助詐欺之行為，是以被告為民法第185 條第2 項所稱之
    幫助人，且原告因受詐騙而匯入70萬元至系爭帳戶之損害與
    被告之幫助詐欺行為具有因果關係，揆諸上開規定，就此部
    分，被告丁○○視為共同侵權行為人，應與詐騙集團成員即
    被告己○○、癸○○、辛○○連帶對原告負侵權行為之損害
    賠償責任。
  (四)原告因被告丁○○幫助詐欺及被告己○○、癸○○、辛○○
    詐欺行為而受有匯款70萬元之財產上損害，業如前述，被告
    丁○○、己○○、癸○○、辛○○就此部分自應連帶對原告
    負損害賠償責任。又按不法侵害他人之身體、健康、名譽、
    自由、隱私、貞操，或不法侵害其他人格法益而情節重大者
    ，被害人雖非財產上之損害亦得請求賠償相當之金額，民法
    第195 條第1 項前段定有明文。查被告丁○○、己○○、癸○○、辛○○雖有上開幫助詐欺及詐欺取財犯行，致原告受
    有財產上損害，惟並無侵害原告人格法益之侵權行為存在，
    則原告請求被告丁○○、己○○、癸○○、辛○○賠償精神
    上之慰撫金50萬元，尚無可採。再按，無法律上之原因而受
    利益，致他人受損害者，應返還其利益，民法第179 條第1
    項前段亦定有明文，是民法有關不當得利並無得請求精神慰
    撫金之規定，原告主張另依民法不當得利之規定請求精神慰
    撫金50萬元，亦屬無據。
四、從而，原告依共同侵權行為之法律關係，請求被告丁○○、
    己○○、癸○○、辛○○連帶給付70萬元，為有理由，應予
    准許，逾此部分之請求，為無理由，應予駁回。
五、據上論結，本件原告之訴為一部有理由，一部無理由，依民
    事訴訟法第385 條第1 項前段、第79條、第85條第2 項，判
    決如主文。
中    華    民    國    99    年    5     月    20    日
                  民事第一庭  審判長法  官  郭琇玲
                                    法  官  林哲賢
                                    法  官  郭俊德
附表：
┌──┬───┬────┬────┬───────────┬─────┐
│編號│姓  名│邀集之人│加入時間│工    作    內    容  │報   酬   │
├──┼───┼────┼────┼───────────┼─────┤
│1   │己○○│        │95年初  │協助沈德安接聽電話、確│          │
│    │      │        │        │認帳戶資料、試卡、收取│          │
│    │      │        │        │提領之款項。          │          │
├──┼───┼────┼────┼───────────┼─────┤
│2   │壬○○│        │94年5月 │接受黑仔之指示領取人頭│提款金額之│
│    │      │        │起至95年│帳戶存摺提款卡等物，指│3％       │
│    │      │        │1月止   │揮辛○○試卡、提領被害│          │
│    │      │        │        │人匯款，由壬○○收取、│          │
│    │      │        │        │保管領得之款項，留取報│          │
│    │      │        │        │酬後，轉匯至黑仔所指定│          │
│    │      │        │        │之特定帳戶。壬○○並將│          │
│    │      │        │        │詐騙贓款、辛○○之工作│          │
│    │      │        │        │狀況分別記載於帳冊、記│          │
│    │      │        │        │事單。                │          │
├──┼───┼────┼────┼───────────┼─────┤
│3   │辛○○│壬○○  │94年9月 │接受大B、老K、小陳、阿│提款金額之│
│    │      │        │        │峰、耀楊、沈德安、黃均│1％       │
│    │      │        │        │浩之指示領取人頭帳戶存│          │
│    │      │        │        │摺、提款卡及印鑑，並試│          │
│    │      │        │        │卡、提領被害人匯款，每│          │
│    │      │        │        │日與沈德安回報、結帳，│          │
│    │      │        │        │並將所提款項依指示匯入│          │
│    │      │        │        │特定帳戶。            │          │
│    │      │        │        │                      │          │
├──┼───┼────┼────┼───────────┼─────┤
│4   │庚○○│壬○○  │95年1至 │由己○○交付人頭帳戶存│提領1筆可 │
│    │      │        │2 月間之│摺、提款卡，並依從許秀│獲1千元之 │
│    │      │        │4至5天  │玲指示提領被害人匯款1 │報酬      │
│    │      │        │        │次，並向己○○回報、結│          │
│    │      │        │        │帳，交付提領之款項。  │          │
├──┼───┼────┼────┼───────────┼─────┤
│5   │癸○○│沈德安  │95年2月 │接受麥香、奶茶、阿龍、│提領金額之│
│    │      │        │        │沙士及沈德安之指示領取│3％       │
│    │      │        │        │人頭帳戶存摺、提款卡及│          │
│    │      │        │        │印鑑，並試卡、提領被害│          │
│    │      │        │        │人匯款，每日與沈德安回│          │
│    │      │        │        │報、結帳，並將所提款項│          │
│    │      │        │        │依指示匯入特定帳戶。  │          │
│    │      │        │        │                      │          │
├──┼───┼────┼────┼───────────┼─────┤
│6   │戊○○│癸○○  │95年5月 │接受癸○○之指示提領被│          │
│    │      │        │        │害人匯款、試卡，交由黃│          │
│    │      │        │        │明祥保管，並負責開車載│          │
│    │      │        │        │送癸○○及丙○○各處領│          │
│    │      │        │        │取人頭帳戶存摺及提款卡│          │
│    │      │        │        │並提領被害人受騙之款項│          │
│    │      │        │        │。                    │          │
└──┴───┴────┴────┴───────────┴─────┘
以上正本係照原本作成。
如對本判決上訴，須於判決送達後20日內向本院提出上訴狀。
中    華    民    國    99    年    5     月    20    日
                                    書記官  黃澧

司法院資訊處製作；財團法人民間司法改革基金會備份。
